【裁判字號】    92,上易,24
【裁判日期】    920903
【裁判案由】    給付違約金
【裁判全文】
臺灣高等法院臺中分院民事判決  九十二年度上易字第二四號
      上  訴  人  甲○○
      被  上訴人  上能建設股份有限公司
      法定代理人  乙○○
右當事人間給付違約金事件，上訴人對於中華民國九十一年十一月八日臺灣臺中地方
法院九十一年訴字第二四九三號第一審判決提起上訴，本院判決如左：
      主      文
原判決關於駁回上訴人後開第二項之訴部分及該部分假執行之聲請暨訴訟費用之裁判
均廢棄。
右廢棄部分，被上訴人應給付上訴人新台幣壹佰壹拾伍萬貳仟伍佰陸拾元，及自九十
一年八月二日起至清償日止，按年息百分之五計算之利息。
其餘上訴駁回。
第一、二審訴訟費用由被上訴人負擔五分之四，餘由上訴人負擔。
      事實及理由
一、被上訴人於言詞辯論期日未到場，經核並無民事訴訟法第三百八十六條所列各款
    情形，爰依上訴人之聲請，由其一造辯論而為判決。
二、上訴人主張：伊於八十五年十二月三十日與被上訴人訂立不動產買賣契約，向被
    上訴人購買坐落台中市○○○○段三○九地號，名為「登峰造極」Ｆ型編號七樓
    即門牌號碼台中市○區○○路七十九號七樓之二建物（成屋）一戶（下稱系爭建
    物），約定價金為新台幣（以下同）四百二十萬元，其於簽約當日即依約先給付
    部分價金二百五十六萬元與被上訴人，為確保上開房屋產權清楚並無任何糾紛，
    雙方並約定被上訴人須於八十六年二月四日前提供法拋書，否則依違約責任處理
    ，每逾一日罰款已繳金額之千分之一作為違約性懲戒金。詎被上訴人迄今仍未依
    約履行，上訴人依該約定已先請求被上訴人給付自八十六年二月五日起至同年十
    二月三十一日止之部分違約金，總計八十四萬四千八百元，並經判決確定在案，
    惟判決確定後，被上訴人迄今仍未履約，且系爭建物目前已為他人聲請拍賣，為
    此依該約定再訴請被上訴人給付自八十七年一月一日起至八十八年六月三十日止
    ，共計五百三十六天，按每日以上訴人已繳前開買賣價金二百五十六萬元之千分
    之一計算之部分違約金，求為命被上訴人給付一百三十七萬二千一百六十元，及
    自起訴狀繕本送達翌日起至清償日止，按年息百分之五計算利息之判決。原審為
    上訴人敗訴之判決，上訴人提起上訴，聲明為：(一)原判決廢棄；(二)被上訴人應給
    付上訴人一百三十七萬二千一百六十元，及自起訴狀繕本送達翌日起至清償日止
    ，按年息百分之五計算利息。
三、被上訴人經合法傳喚，未於本院準備程序、言詞辯論期日到場作何聲明或提出書
    狀作何陳述，惟在原審以：依兩造簽訂之不動產買賣契約第九條約定，買方（即
    上訴人）所給付餘款如為商業本票，買方應按該等未兌現金額設定抵押與賣方（
    即被上訴人），然上訴人並未依該約定設定抵押予被上訴人；且依買賣契約第四
    條，上訴人應按期繳交價金，然上訴人除頭期款外，迄今仍未繳納其餘各期款項
    ，顯見上訴人違約在先，被上訴人自得主張同時履行抗辯。再者，訴外人侑稜公
    司之假扣押，已於八十六年十月間撤回，上訴人未依約先行繳納稅費、代辦費，
    拖延造成系爭建物遭他案假扣押而無法辦理移轉過戶手續，不能歸責被上訴人。
    退步言之，縱認被上訴人有給付違約金之義務，被上訴人請求之金額亦顯然過高
    等語置辯，請求駁回上訴人之訴。
四、上訴人主張伊於八十五年十二月三十日與被上訴人訂立不動產買賣契約，向被上
    訴人購買系爭建物，約定價金共為四百二十萬元，伊於簽約當日先給付部分價金
    二百五十六萬元予被上訴人；上訴人購買當時該買賣標的物為成屋，且其未委託
    被上訴人辦理銀行貸款，而以現金支付價金，為確保系爭建物之產權清楚，特別
    約定被上訴人須於八十六年二月四日前提供法拋書，否則依違約責任處理，每逾
    一日罰款已繳金額之千分之一作為違約性懲戒金，然系爭建物前為訴外人侑稜公
    司假扣押，目前已進行拍賣程序之事實，業據其提出不動產買賣契約書影本、建
    物登記謄本各一份為證，並經被上訴人自認在卷，自堪信為真實。而上開「法拋
    書」乃指被上訴人應提出塗銷查封登記之證明書，此為上訴人前訴請被上訴人給
    付違約金，並獲勝訴之台灣台中地方法院八十九年度訴字第一九三三號、本院八
    十九年度上易字第四○一號之確定判決理由所認定，有上開判決影本附卷可稽，
    本件審理中，兩造對此亦不爭執，是本院自得以之為本件判斷之依據，合先敘明
    。被上訴人以上揭情詞置辯，本院就其所辯是否可採，說明如下：
    (1)就被上訴人抗辯上訴人未依買賣契約第九條規定，就本票金額設定抵押予被上
      訴人部分：
      查兩造簽訂之不動產買賣契約書第九條約定：甲方（指上訴人）履行左列各項
      義務辦妥交屋手續，乙方則發給交屋證明單，以換領建物鑰匙。可知，該條各
      款買方應履行之義務，乃為換取賣方交屋之條件，即買方未履行該條各款義務
      前，賣方可拒絕交付房屋。惟查，上開契約，乃係事先印就之制式契約，並非
      針對本件買賣所特製，且本件乃成屋買賣，上訴人於簽約當日即依約給付部分
      價金二百五十六萬元，被上訴人並交付房屋予上訴人使用，並未要求上訴人就
      餘款部分先行設定抵押予被上訴人，此為兩造所是認，參以被上訴人於本件訴
      訟前，亦從未催請上訴人辦理抵押事宜，顯然兩造於簽約時，就交屋手續乙節
      ，並無受該條文內容拘束之意，則被上訴人事後援引該條文抗辯，實有違誠信
      原則。退步而言，縱認被上訴人並無變更該條文之意，惟依該條文意旨，上訴
      人履行該條各款之義務，僅與被上訴人所負交屋義務具有對價關係，與兩造另
      特約約定被上訴人應於八十六年二月四日前交付法拋書之義務，一為交屋之條
      件，一為特約約定被上訴人單方之特別給付義務，二者間顯難認有互為對待給
      付關係，顯與同時履行抗辯之要件不符，故被上訴人據此為同時履行之抗辯，
      顯無理由。
    (2)又按同時履行抗辯權之成立，須因契約雙方約定互負債務，於他方當事人未為
      對待給付前，得拒絕自己之給付，但自己有先為給付之義務者，不在此限，民
      法第二百六十四條第一項已有明文；故他方向此方請求，雖未為對待給付之提
      出，但此方有先為給付之義務時，亦不得主張同時履行抗辯權。本件被上訴人
      雖又辯稱：因上訴人未依約繳納第二期之後之其餘價金，其自得拒絕交付該法
      拋書云云，惟查，本件上訴人應繳納第二期款項一百三十四萬之時間為完稅時
      ，並無確定期限，此為兩造所不爭執，而依該契約第四條第二項約定，各期繳
      款確定日期，被上訴人應於繳款日五天前預先通知上訴人，及被上訴人迄八十
      六年三月十一日始以存證信函催告被上訴人繳納第二期價款，有該契約書暨分
      期付款明細表附於本卷及被上訴人寄發之存證信函影本一份附於本院八十九年
      度訴字第一九三三號民事卷宗內可佐，亦即，上訴人應繳納其餘價金之確定日
      期均須待被上訴人另行通知，而該法拋書之交付日期則已特定於八十六年二月
      四日，二者是否有同時互為對待給付之約定已有可疑；且被上訴人既自承第二
      期價款遲至八十六年三月十一日始通知原告繳納，而其交付法拋書之給付義務
      於之前八十六年二月四日即已屆至，更足見被上訴人負先為交付法拋書之給付
      義務，其所執上訴人後來未繳納其餘價金之事由，揆諸前述說明，亦不得與之
      為同時履行抗辯，其此部分所辯，顯無理由。又本件不動產買賣之標的乃包括
      建物及土地，買賣價金乃二者合併計算，並未予以區分，且上訴人要求被上訴
      人出具法拋書，旨在於保障交易之安全，而該交易安全，當然包括建物及土地
      部分，如將二者予以區分，則失去保障之意，是被上訴人辯稱就土地部分，原
      無假扣押存在，上訴人不得因被上訴人未出具法拋書而拒絕給付土地部分價款
      云云，亦無可採。
    (3)被上訴人另抗辯系爭建物之假扣押事件，曾於八十六年十月間撤回，乃上訴人
      未遵買賣合約第七條之約定繳付稅費、代辦費等費用，致拖延造成系爭建物無
      法辦理過戶手續等語，並提出原審法院執行處九十一年十月三日九十一裁全聲
      一字第七八四號函文一份為證，然查，本件上訴人主張系爭建物於簽約前之八
      十五年十一月二十日即遭被上訴人之債權人即訴外人侑稜公司聲請原審法院以
      八十五年執全一字第二九一八號假扣押事件而為查封登記，迄今仍未塗銷之事
      實，有建物登記謄本一份附卷可稽，且被上訴人所提出之前開函文主旨僅提及
      原審法院八十五年度裁全一字第三九九五號假扣押裁定已撤銷等語，與撤回假
      扣押程序乃屬二事，而前述上訴人提出之建物登記謄本復為九十一年七月十一
      日之登記資料，顯然該假扣押查封登記並未有塗銷之情形，被上訴人此部分所
      辯，應屬無據。
    (4)綜上，本件被上訴人迄今有違反該出具法拋書約款之事實，應可認定。
五、按違約金係當事人約定契約不履行時，債務人應支付之懲罰金或損害賠償額之預
    定，以確保債務之履行為目的。而違約金有屬於懲罰之性質者，有屬於損害賠償
    約定之性質者，本件兩造不動產買賣契約約定被上訴人需於八十六年二月四日前
    提供法拋書，否則依違約責任處理；每逾一日罰款已繳金額之千分之壹作為違約
    性懲戒金，顯係就被上訴人之遲延提供法拋書而為違約金之約定，且按日給付違
    約金者，而非預定一定之總額為給付，核其性質係懲罰債務人不於一定時期給付
    時之約定甚明。被上訴人迄今既違反該出具法拋書約款，上訴人自得依約定再請
    求被上訴人給付自八十七年一月一日起至八十八年六月三十日止，共計五百三十
    六天，按每日以上訴人已繳前開買賣價金二百五十六萬元之千分之一計算之部分
    違約金一百三十七萬二千一百六十元，及自起訴狀繕本送達翌日即九十一年八月
    二日起至清償日止，按年息百分之五計算利息。惟按債務已為一部履行者，法院
    得比照債權人因一部履行所受之利益，減少違約金；約定之違約金額過高者，法
    院得減至相當之數額。民法第二百五十一條、第二百五十二條定有明文。而違約
    金之約定是否過高，應依違約金係屬於懲罰之性質或屬於損害賠償約定之性質而
    有不同。若屬前者，應依一般客觀事實、社會經濟狀況及當事人所受損害情形，
    以為酌定標準；若為後者，則應依當事人實際上所受損失為標準，酌予核減（最
    高法院七十九年台上字第一九一五號判例、八十七年年度台上字第二五六三號判
    決參照）。本件參酌兩造所買賣之建物，於八十五年十二月三十日簽約後即交付
    上訴人使用迄今，雖未辦理過戶手續，惟實際上確係由上訴人居住使用，上訴人
    亦獲有相當之利益，該建物附近每月租金為四千元，依上訴人所請求之一年半計
    算，其亦獲利七萬二千元，再參以本件買賣價款原為四百二十萬元，上訴人實際
    繳交二百五十六萬元，自八十五年十二月三十日繳交至今已近六年等情，且兩造
    前訴訟判決被上訴人應給付上訴人八十四萬四千八百元，且自八十七年一月一日
    起至八十八年六月三十日間，銀行利率尚屬高，爰以百分之六計算，計算上訴人
    尚應繳納之一百六十四萬元，則其應負擔之利率為十四萬七千六百元，加上七萬
    二千元，合計二十一萬九千六百元，與上開違約金一百三十七萬二千一百六十元
    相形之下，上開違約金顯然過高，是以本院予以如數酌減，則酌減後，上訴人得
    請求之數額為一百十五萬二千五百六十元，逾此數額請求應無理由。至於上訴人
    除請求屬懲罰性違約金外，是否尚得依債務不履行之法律關係請求損害賠償或請
    求解除契約返還價金，究屬上訴人權利之行使問題，要難認為其不得依兩造所約
    定之違約條款行使權利。
六、從而，上訴人本於兩造所約定之違約條款，請求命被上訴人給付違約金，於一百
    十五萬二千五百六十元，及自九十一年八月二日起至清償日止，按年息百分之五
    計算利息之範圍內，為有理由，應予准許，原審就此部分所為上訴人敗訴之判決
    ，於法尚有未洽，自屬不能維持。上訴論旨指摘原判決不當，求為廢棄改判，非
    無理由；逾上開應准許數額之請求為無理由，不能准許，原審就此部分所為上訴
    人敗訴之判決，核無不合，上訴論旨指摘原判決不當，聲明求為廢棄改判，非有
    理由，應予駁回，爰判決如主文所示。
七、因本案事證已臻明確，兩造其餘主張陳述及所提之證據，均毋庸再予審酌，附此
    敘明。
據上論結：本件上訴為一部有理由，一部無理由，依民事訴訟法第四百五十條第一項
、第四百四十九條第一項、第七十九條但書、第四百六十三條、第三百八十五條第一
項前段判決如主文。
中      華      民      國    九十二    年      九      月      三      日
~B1民事第一庭審判長法  官  林陳松
~B2                法  官  李寶堂
~B3                法  官  鄭金龍
右為正本係照原本作成。
不得上訴。
~B                書記官  林桂鳳
中      華      民      國    九十二    年      九      月      四      日
                                                                        Ｙ


司法院資訊處製作；財團法人民間司法改革基金會備份。
